ACORDAO-COMPLETO-2540472

ACÓRDÃO 7857/2022 ATA 39/2022 - PRIMEIRA CÂMARA

VISTOS, relatados e discutidos estes autos de embargos de declaração opostos pelo sr. Miguel Antônio Thomé, ex-dirigente da Coordenação Regional da Associação de Pequenos Agricultores (Crapa) , ao Acórdão 2369/2022-TCU-Primeira Câmara, 
ACORDAM os Ministros do Tribunal de Contas da União, reunidos em sessão extraordinária da Primeira Câmara, ante as razões expostas pelo Relator, em: 
9.1. conhecer dos embargos de declaração opostos pelo sr. Miguel Antônio Thomé para, no mérito, acolhê-los, tornando sem efeito, exclusivamente em relação ao embargante, o Acórdão 2369/2022-TCU-Primeira Câmara;
9.2. em consequência do subitem anterior, conhecer do recurso de reconsideração interposto pelo sr. Miguel Antônio Thomé, com fundamento nos artigos 32, inciso I, e 33 da Lei 8.443/1992, encaminhando-se os presentes autos à Secretaria de Recursos para exame de mérito; e
9.3. dar ciência desta deliberação ao embargante.

Embargos de declaração opostos por Miguel Antônio Thomé contra decisão que não conheceu do recurso de reconsideração por ele interposto.

Primeira Câmara

Entidades/órgãos do Governo do Estado do Paraná.

3. Interessados/Responsáveis/Recorrentes:
3.1. Responsáveis: Coordenação Regional de Associações de Pequenos Agricultores (01.371.385/0001-66); José Carlos Farias (XXX.010.569-XX); Miguel Antônio Thomé (XXX.668.759-XX).
3.2. Recorrente: Miguel Antônio Thomé (XXX.668.759-XX).

13.1. Ministros presentes: Walton Alencar Rodrigues (Presidente), Benjamin Zymler (Relator), Vital do Rêgo e Jorge Oliveira.
13.2. Ministro-Substituto presente: Weder de Oliveira.

BENJAMIN ZYMLER

Ministro Benjamin Zymler.

Trata-se de embargos de declaração opostos pelo sr. Miguel Antônio Thomé (peça 117) , ex-dirigente da Coordenação Regional da Associação de Pequenos Agricultores (Crapa) , ao Acórdão 2369/2022-TCU-Primeira Câmara. Por meio dessa decisão, o Tribunal não conheceu do recurso de reconsideração do embargante, por ser intempestivo e por não apresentar fatos novos. 
2.	Transcrevo a essência do recurso apresentado:
"No item 1.2 do v. Acórdão 2369/2022-TCU-Primeira Câmara, essa Egrégia Corte não conheceu do recurso de reconsideração interposto pelo ora embargante, por considerá-lo intempestivo e por não apresentar fatos novos, fazendo as seguintes considerações: (transcrição da deliberação) 
2 - No entanto, em que pese respeitosa a Decisão proferida pela Egrégia 1' Câmara dessa Corte, verifica-se que deixou de ser considerado fato de que o recurso de reconsideração protocolado no TCU em 09.11.2021 foi interposto por via postal em 05.11.2021, tendo o número de objeto QB627758346BR que se encontra subscrito na página 1 do recurso.
Por essa razão, no exame de admissibilidade do recurso de reconsideração interposto pelo ora agravante haveria de ter sido levado em conta a data de sua postagem nos correios, em 05.11.2021, na forma prevista no Art. 1.003, §, 4°, do Código de Processo Civil, que é aplicável no processo administrativo, em razão do disposto no Art. 15 do referido Diploma Legal, conforme se confere no teor dos referidos dispositivos legais, a seguir transcritos:
 (transcrição dos mencionados dispositivos do CPC) 
3 - Desse modo, considerando-se que a data da postagem do recurso no correio ocorreu em 05.011.2021, há de ser reconsiderado o item 1.2 do v. Acórdão 2369/2022-TCU-Primeira Câmara, por essa Egrégia Corte, a fim de seja conhecido o recurso de reconsideração interposto pelo ora embargante. 
Neste sentido, destaca-se a jurisprudência do Superior Tribunal de Justiça, em caso semelhante: 
 (transcrição da ementa do MS 12.034/DF, relator Ministro João Otávio de Noronha, Primeira Seção, julgado em 27/6/2007, DJ de 6/8/2007, p. 448) 
4 - E no que diz respeito à ausência de fatos novos, o embargante destaca que a questão da verificação da ocorrência da extinção da pretensão punitiva do TCU no caso concreto em relação ao mesmo, em razão do decurso do prazo de mais de cinco anos entre a data de sua notificação, em 17.08.2016 (Peça 4, parágrafo 14) , até a data de realização da Sessão Telepresencial, em 24.08.2021 (Peça 67, parágrafo 11) , conforme o disposto no Art. 2°, I, da Lei no 9.873, de 23.11.1999, diz respeito a fato novo que se aperfeiçoou em 17.08.2021.
Por esta razão, igualmente, não há óbice a que seja conhecido o recurso de reconsideração por ausência de fato novo. 
5 - Assim, ante o exposto, o embargante requer que o presente recurso, igualmente interposto por via postal, seja conhecido e provido, desfazendo-se a omissão indicada, a fim de que seja conhecido o recurso de reconsideração interposto pelo ora embargante, em razão da sua efetiva tempestividade e por conter fato novo, relativo à ocorrência da extinção da pretensão punitiva do TCU no caso concreto."
3.	O embargante teve ciência da deliberação recorrida em 30/5/2022. Os embargos foram postados em 8/6/2022. 
	É o relatório.

Josinaldo da Silva Veiga (22255/OAB-PR), representando Coordenação Regional de Associações de Pequenos Agricultores.

Procurador Rodrigo Medeiros de Lima.

TOMADA DE CONTAS ESPECIAL. CONTRATO DE REPASSE 0286.224-39/2009. AUSÊNCIA DE COMPROVAÇÃO DA REGULAR APLICAÇÃO DE RECURSOS FEDERAIS ENVOLVIDOS. IRREGULARIDADE DAS CONTAS E CONDENAÇÃO EM DÉBITO DA ENTIDADE E DO DIRIGENTE. RECURSOS DE RECONSIDERAÇÃO. CONHECIMENTO DO APELO DA ENTIDADE. NÃO CONHECIMENTO DO RECURSO DO DIRIGENTE. EMBARGOS DE DECLARAÇÃO. RECURSO INTERPOSTO POR VIA POSTAL. DATA A SER CONSIDERADA: DATA DA POSTAGEM. PROVIMENTO DOS EMBARGOS. CONHECIMENTO DO RECURSO DE RECONSIDERAÇÃO. CIÊNCIA.

TOMADA DE CONTAS ESPECIAL (TCE)

Secretaria de Recursos (Serur); Secretaria de Controle Externo de Tomada de Contas Especial (SecexTCE).

Preliminarmente, conheço do recurso em apreço, visto que foram preenchidos os requisitos necessários à espécie. 
2.	Trata-se de embargos de declaração opostos pelo sr. Miguel Antônio Thomé, ex-dirigente da Coordenação Regional da Associação de Pequenos Agricultores (Crapa) , ao Acórdão 2369/2022-TCU-Primeira Câmara. Por meio dessa decisão, o Tribunal não conheceu do recurso de reconsideração do embargante, por ser intempestivo e por não apresentar fatos novos. 
3.	Originariamente, este processo cuidou de tomada de contas especial instaurada pelo Ministério do Desenvolvimento Agrário em desfavor da Coordenação Regional da Associação de Pequenos Agricultores (Crapa) e de seus ex-dirigentes, José Carlos Farias, Maria Matilde Machado e Miguel Antônio Thomé, em razão da execução parcial do objeto (parcela sem funcionalidade) e omissão no dever de prestar contas de recursos do Contrato de Repasse 0286.224-39/2009, que tinha por objeto o fomento e o fortalecimento das redes sociais de cooperação em regiões do estado do Paraná.
4.	Como destacado pelo relator inicial do feito, Ministro Vital do Rêgo, as atividades do contrato de repasse podem ser assim discriminadas: i) elaboração de planos territoriais de cadeias de produção cooperativa; ii) elaboração de planos de negócios de empreendimentos da agricultura familiar; iii) jornada de apoio às bases de serviços para a implementação do Sistema Estadual de Comercialização dos Produtos da Agricultura Familiar e dos Empreendimentos da Economia Solidária ; iv) consultoria e assessoramento para a promoção e desenvolvimento de marcas e produtos para empreendimentos da agricultura familiar; e v) jornadas para expansão, organização e divulgação do cooperativismo solidário. 
5.	Os recursos federais disponibilizados à Crapa foram de R$ 518.337,00, e a contrapartida foi de R$ 45.073,00. Contudo, a Caixa Econômica Federal só realizou dois desbloqueios, no total de R$ 382.608,00.
6.	  Os pagamentos realizados pela entidade foram de R$ 362.787,50. Esse é o montante impugnado. No Acórdão 11477/2021-TCU-Primeira Câmara, o Tribunal julgou irregulares as contas do sr. Miguel Antônio Thomé e da Coordenação Regional da Associação de Pequenos Agricultores, condenou-os solidariamente pelo débito mencionado e aplicou-lhes multas individuais previstas no art. 57 da Lei 8.443/1992, no valor de R$ 36.000,00. 
7.	Interpostos recursos de reconsideração, este Colegiado conheceu do apelo apresentado pela Crapa, mas não admitiu a peça do ex-gestor (Acórdão 2369/2022-TCU-Primeira Câmara) . O não conhecimento se deu em razão da intempestividade do recurso de reconsideração apresentado pelo sr. Miguel Antônio Thomé, bem como pelo fato de não apresentar fatos novos (art. 32, parágrafo único, da Lei 8.443/1992) . 
8.	Inconformado, o ex-dirigente opôs embargos de declaração, oportunidade em que alega existir omissão na decisão embargada. No seu entender, como o recurso foi entregue por via postal, considera-se o termo final da contagem do prazo a data da postagem, e não a do recebimento pelo TCU. 
9.	Assiste razão ao embargante. Nos termos do art. 1.003, §4°, do Código de Processo Civil, "para aferição da tempestividade do recurso remetido pelo correio, será considerada como data de interposição a data de postagem". Baseado nessa premissa, observo que o embargante foi notificado do Acórdão 11477/2021-TCU-Primeira Câmara em 22/10/2021, conforme aviso de recebimento acostado na peça 90. A postagem do recurso ocorreu em 5/11/2021, e entregue ao Tribunal em 9/11/2021. 
10.	Como a ciência ocorreu em uma sexta-feira, a contagem do prazo teve início na segunda-feira seguinte, dia 25/10/2021. Até a data da remessa (5/11/2021) , transcorreram doze dias. Logo, deve-se acolher os embargos, tornar sem efeitos o Acórdão 2369/2022-TCU-Primeira Câmara, exclusivamente em relação ao embargante, e conhecer do recurso de reconsideração por ele interposto, remetendo-se o processo à Secretaria de Recursos para exame de mérito. 
11.	Ante o exposto, voto por que seja adotada a deliberação que ora submeto a este Colegiado. 
TCU, Sala das Sessões, em 1 de novembro de 2022.
BENJAMIN ZYMLER 
Relator